最高法院刑事判決　　　　　　　　　　 110年度台非字第85號
上　訴　人　最高檢察署檢察總長
被　　　告　戴宴真





上列上訴人因被告詐欺案件，對於臺灣桃園地方法院中華民國10
4 年12月11日第一審確定判決（l04 年度訴字第79號；聲請交付
審判案號：臺灣桃園地方法院103 年度聲判字第54號），認為違
法，提起非常上訴，本院判決如下：
    主  文
上訴駁回。
    理  由
一、非常上訴理由稱：「一、判決不適用法則或適用不當者，為
    違背法令；告訴乃論之罪，未經告訴者，應諭知不受理之判
    決，刑事訴訟法第378 條、第303 條第3 款定有明文。而所
    謂未經告訴，包括不得告訴及未經合法告訴之情形在內；又
    於直系血親、配偶或同財共居親屬之間，或其他五親等內血
    親或三親等內姻親之間，犯刑法第341條第1項乘機詐欺得利
    罪，依刑法第343 條準用同法第324 條第2 項之規定，均須
    告訴乃論。又按對於因精神障礙或其他心智缺陷，致其為意
    思表示或受意思表示，或辨識其意思表示效果之能力，顯有
    不足，已經法院為輔助宣告之人，其為訴訟行為時，應經輔
    助人「同意」，民法第15條之1 第1 項、第15條之2 第1 項
    第3 款定有明文。而上開輔助人「同意」，僅具補充受輔助
    宣告之人意思能力之性質，非謂輔助人因此有獨立為訴訟行
    為之權利，此與無行為能力或受監護宣告之人，應由法定代
    理人為訴訟行為之情形不同，此觀之民事訴訟法第45條之1
    規定「輔助人同意受輔助宣告之人為訴訟行為，應以文書證
    之」亦明。故被害人雖係受輔助宣告之人，其提起告訴時，
    僅須得其輔助人同意，即可以自己名義為之，至於輔助人則
    無獨立為被害人提起告訴之權利；又輔助宣告之裁定，於裁
    定送達或當庭告知受輔助宣告之人時發生效力；輔助宣告之
    裁定不因抗告而停止效力，家事事件法第178 條第1 項、家
    事事件審理細則第145 條第2 項分別定有明文。二、經查：
    本件被告戴宴真被訴對被害人羅生源犯修正前刑法第341 條
    第1 項之乘機詐欺取財罪，而查被告戴宴真為羅生源之配偶
    ，有戴宴真之戶籍資料可憑，則依前揭說明，本件核屬告訴
    乃論之罪，必須有合法的告訴，法院才能受理，首先敘明。
    次查：羅生源自85年間起即罹患精神疾病，被告戴宴真乃具
    狀向臺灣桃園地方法院（下稱桃園地院）聲請宣告羅生源為
    受監護宣告之人（案號：桃園地院101年度監宣字第395號）
    ，林生喜、羅月鳳、林金蓮等人亦具狀向桃園地院聲請宣告
    羅生源為受監護宣告之人（案號：桃園地院102 年度監宣字
    第379 號），經桃園地院合併審理。林生喜係羅生源之兄，
    於上開事件審理期間，向桃園地院聲請暫時處分，經桃園地
    院以102 年度家暫字第48號裁定（下稱48號裁定）諭知『於
    101 年度監宣字第395 號監護宣告事件確定、撤回或其他事
    由終結前，暫由林生喜為應受監護宣告之人羅生源之監護人
    』，48號裁定並於102 年9 月3 日確定。有48號裁定、家事
    裁定確定證明書可參。嗣桃園地院於102 年12月30日，以10
    1 年度監宣字第395 號、102 年度監宣字第379 號裁定（下
    稱395 、379 號裁定），宣告羅生源為受輔助宣告之人，並
    選定林生喜為輔助人。被告戴宴真於103 年1 月24日對於39
    5 、379 號裁定提起抗告，經桃園地院於104 年6 月30日，
    以103 年度家聲抗字第23號，裁定抗告駁回，並於104 年8
    月7 日確定。有395 號、379 號裁定、桃園地院103 年度家
    聲抗字第23號裁定、家事裁定確定證明書可佐。395 、379
    號裁定關於宣告羅生源為受輔助宣告之人部分，依家事事件
    法第178 條第1 項規定，於裁定送達受輔助宣告之人羅生源
    時，即發生效力，縱被告戴宴真提起抗告，依家事事件審理
    細則第145 條第2 項規定，輔助宣告之裁定不因抗告而停止
    效力，是395 、379 號裁定關於宣告羅生源為受輔助宣告之
    人部分，業於103 年1 月15日裁定送達輔助宣告之人羅生源
    時發生效力，有羅生源之全戶戶籍資料個人記事攔在卷可稽
    （見臺灣高等法院106 年度上易字第1739號被告戴宴真書狀
    卷第32頁）。395 、379 號裁定關於宣告羅生源為受輔助宣
    告之人部分，既於103 年1 月15日發生效力，羅生源自該時
    起即係受輔助宣告之人，而非受監護宣告之人。48號裁定命
    林生喜暫為羅生源之監護人部分，僅具暫時處分之效力，與
    395 、379 號裁定宣告羅生源為受輔助宣告之人之意旨，既
    有衝突，亦同時失其效力。是林生喜自103 年1 月15日起，
    僅為羅生源之輔助人，而非羅生源之監護人或法定代理人。
    故被害人雖係受輔助宣告之人，其提起告訴時，僅須得其輔
    助人同意，即可以自己名義為之，至輔助人則無獨立為被害
    人提起告訴之權利。有最高法院102 年度台抗字第76號著有
    裁定，可資參照。承前所述，既林生喜自103 年1 月15日起
    ，僅為羅生源之輔助人，自無獨立告訴之權。則本件林生喜
    於102 年向檢察官告訴時，雖依102 年8 月15日臺灣桃園地
    方法院102 年度家暫字第48號之裁定，林生喜於上開監（護
    ）宣告案件確定、撤回或其他事由終結前，暫由其為羅生源
    之監護人，而有告訴權，惟如前述因嗣後395 、379 號裁定
    已宣示告訴人林生喜自103 年1 月15日後，已無獨立告訴之
    權，即非告訴權人。詎本件臺灣桃園地方檢察署檢察官於10
    3 年6 月25日就102 年度偵字第17051 號案件為不起訴處分
    ；臺灣高等檢察署於103 年7 月23日就103 年度上聲議字第
    5566號駁回再議處分時；桃園地院於103 年11月7 日就103
    年度聲判字第54號為交付審判裁定時，皆未以林生喜非告訴
    權人作為不起訴處分、駁回再議處分及駁回交付審判聲請之
    理由，致原判決誤認林生喜自申告時即為羅生源之法定代理
    人，已有合法獨立告訴等情，致未從程序上諭知不受理判決
    ，反而為被告有罪之科刑判決，核依首開說明，原判決即有
    適用法則不當之違法。三、案經確定，且對被告不利，爰依
    刑事訴訟法第441 條、第443 條提起非常上訴，以資糾正及
    救濟。」等語。
二、本院按：
（一）非常上訴，係對於審判違背法令之確定判決所設之非常救
      濟程序，以統一法令之適用為其主要目的。被告於判決確
      定後死亡，原確定判決之違背法令情形，並不因其死亡而
      獲糾正；而本於統一適用法令之旨趣，與非常上訴後判決
      之結果有無實益無關；且非常上訴程序，認非常上訴有理
      由，依法撤銷原確定判決另行判決時，係代替原審，依據
      原審所認定之事實，就其裁判時應適用之法律而為裁判，
      倘該違法判決又屬對被告不利，非常上訴後之判決縱無具
      體執行之可能，仍具使被告得回復原審判決時應獲得正確
      結果之抽象意義，難謂無依非常上訴救濟之必要。本件檢
      察總長於民國110 年1 月15日提起非常上訴，於同年月20
      日繫屬於本院，被告於同年8 月13日死亡，有個人基本資
      料查詢結果、個人戶籍資料（完整姓名）查詢結果在卷可
      稽，仍不受影響，合先敘明。
（二）於直系血親、配偶或同財共居親屬之間，或其他五親等內
      血親或三親等內姻親之間，犯刑法第341 條第1 項之乘機
      詐欺取財罪，依刑法第343 條準用同法第324 條第2 項之
      規定，須告訴乃論。
      又刑事訴訟法第233 條第1 項規定，被害人之法定代理人
      或配偶得獨立告訴。此獨立告訴權，其告訴期間自行計算
      ，不因他人（包括被害人本人）之告訴權已否行使，及有
      無喪失而影響，縱被害人捨棄、撤回告訴或遲誤告訴期間
      ，其告訴權益不因之消滅；此項獨立告訴權之賦與，乃為
      輔助被害人行使權利之不足，以及充分保護其利益起見而
      設，具有此等身分關係之告訴人，不以犯罪時有此身分為
      必要，而係以告訴時有此身分為準，如經合法告訴之後，
      告訴人縱或死亡，或其身分關係消滅（即失其資格），仍
      於已告訴之效力不生影響（司法院院字第527 號解釋參照
      ）。而告訴乃論之罪，無得為告訴之人或得為告訴之人不
      能行使告訴權者，該管檢察官得依利害關係人之聲請或依
      職權指定代行告訴人，刑事訴訟法第236條第1項亦定有明
      文，此代行告訴制度之設計，亦具有充實訴訟要件，滿足
      公共利益之用意。
    ⒈本件原判決認定被告於101 年8 月24日起至同年9 月18日
      間，對被害人羅生源犯修正前刑法第341 條第1 項之乘機
      詐欺取財罪，被告自86年7月6日起為羅生源之配偶，有戴
      宴真之戶役政連結作業系統資料、羅生源之全戶戶籍資料
      可憑（見104 年度訴字第79號卷〈下稱原審卷〉一第15、
      200 頁），是被告所犯，依上開說明，係屬告訴乃論之罪
      。而羅生源自85年間起即罹患精神疾病，被告與林生喜、
      羅月鳳、林金蓮等人分別具狀向臺灣桃園地方法院（下稱
      桃園地院）民事庭聲請宣告羅生源為受監護宣告之人（案
      號：桃園地院101 年度監宣字第395 號、102 年度監宣字
      第379 號事件，經合併審理為裁定，下稱第395 號裁定）
      ；林生喜於上開事件審理期間，另聲請暫時處分，經桃園
      地院民事庭於102 年8 月15日以102 年度家暫字第48號裁
      定（下稱第48號裁定）諭知：「於101 年度監宣字第395
      號監護宣告事件確定、撤回或其他事由終結前，暫由林生
      喜為應受監護宣告之人羅生源之【監護人】」，並於同年
      9 月3 日確定，有該48號裁定、家事裁定確定證明書可稽
      ；嗣桃園地院民事庭於同年12月30日以第395 號裁定宣告
      羅生源為「受輔助宣告」之人，且選定林生喜為「輔助人
      」，並於103 年1 月15日將裁定正本送達羅生源。被告於
      同年月24日對第395 號裁定提起抗告，經桃園地院民事庭
      於104 年6 月30日以103 年度家聲抗字第23號裁定駁回抗
      告而確定。上開裁定係以羅生源因精神分裂症，致其為意
      思表示、受意思表示或辨識其意思表示之能力顯有不足，
      而裁定應輔助宣告，有第395 號裁定、103 年度家聲抗字
      第23號裁定可憑。
    ⒉林生喜在被告犯罪後，於101 年9 月27日與其母林秀鑾具
      名向臺灣桃園地方檢察署（下稱桃園地檢）提出「刑事告
      訴狀」（見101 年度他字第5642號卷第1 頁）；桃園地檢
      檢察官於103 年6 月25日以102 年度偵字第17051 號為不
      起訴處分（下稱17051號不起訴處分），林生喜於同年7月
      14日聲請再議，臺灣高等檢察署於同年7 月24日以103 年
      度上聲議字第5566號處分書駁回再議，林生喜於同年8 月
      5 日聲請交付審判，桃園地院於同年11月7 日以103 年度
      聲判字第54號裁定准予交付審判，於同年月19日確定，有
      上開不起訴處分書、處分書、裁判書在卷可稽。林生喜提
      起告訴後，於102 年8 月15日偵查中經第48號裁定宣告為
      羅生源之監護人，故檢察官於第17051 號不起訴處分書內
      敘載：林生喜係羅生源之胞兄，與被告因聲請對羅生源監
      護宣告案件，為桃園地院第395 號裁定羅生源為受輔助宣
      告之人，而林生喜為羅生源之輔助人。惟林生喜於抗告期
      間，又向同法院聲請定暫時處分，並經該法院以第48號裁
      定林生喜於監護宣告事件確定、撤回或其他事由終結前，
      暫由其為羅生源之監護人。由於前揭監護宣告事件，因抗
      告尚未確定，林生喜既為羅生源之監護人，依民法第1098
      條第1 項之規定，亦為羅生源之法定代理人，是林生喜請
      求究辦，符合刑事訴訟法第233 條第1 項規定等語（見10
      2 年度偵字第17051 號卷第74頁反面）；第395 號裁定於
      103 年1 月15日宣告林生喜為輔助人，雖僅具補充受輔助
      宣告之人意思能力之性質，但於偵查中，林生喜因暫時處
      分取得監護人之資格，於檢察官為處分時審查告訴是否合
      法，檢察官已敘明訴訟條件無欠缺，惟因犯罪嫌疑不足，
      而為不起訴處分。而檢察官於公益代表人之角色，對於不
      能行使告訴權之情形，尚有指定代行告訴人之職權，林生
      喜既於偵查中曾取得獨立告訴之資格，並經檢察官審查有
      權告訴，敘明其認定林生喜告訴合法之理由，縱嗣後第39
      5 號裁定諭知為輔助宣告而非監護宣告，依前揭說明，應
      認對於林生喜於偵查中曾合法告訴之效力不生影響。非常
      上訴意旨指稱：林生喜雖依第48號裁定宣告為羅生源之監
      護人，而有告訴權，但嗣後第395 號裁定已宣示林生喜自
      103 年1 月15日後，已無獨立告訴權，則原判決誤認林生
      喜有獨立告訴權，未諭知不受理而為實體判決，有適用法
      則不當之違誤云云，依上開說明，應屬誤會，自不足取，
      難認原判決有違背法令之情形。
（三）綜上說明，應認本件非常上訴為無理由，予以駁回。
據上論結，應依刑事訴訟法第446 條，判決如主文。
中    華    民    國   111    年    3     月    24    日
                  刑事第七庭審判長法  官  李  錦  樑  
                                  法  官  蔡  彩  貞  
                                  法  官  錢  建  榮  
                                  法  官  吳  冠  霆  
                                  法  官  吳  淑  惠  
本件正本證明與原本無異
                                  書記官
中    華    民    國   111    年    3     月    31    日